【裁判字號】    94,訴,220
【裁判日期】    950222
【裁判案由】    分割共有物
【裁判全文】
臺灣桃園地方法院民事判決               94年度訴字第220號
原      告  乙○○
訴訟代理人  孫志堅律師
複  代理人  馬在勤律師
被      告  戊○○○
            甲○○
共      同
訴訟代理人  丙○○
被      告  丁○○
訴訟代理人  邱秀珠律師
上列當事人間分割共有物事件，本院於95年2月8日言詞辯論終結
，判決如下：
    主  文
兩造共有坐落桃園縣中壢市○○段公坡小段九五之一三號田面積
三七七三平方公尺土地應予分割，其分割方法如附圖桃園縣中壢
地政事務所九十四年八月十日收件之分割方案B 方案圖所示，編
號A 部分面積一三九五‧五平方公尺、編號B 部分面積四八八平
方公尺分歸被告丁○○取得；編號C 部分面積一八八六‧五平方
公尺分歸原告與被告甲○○、被告戊○○○共同取得，並按原應
有部分比例保持共有。
被告丁○○應提出新台幣壹佰萬元，補償原告及被告戊○○○、
被告甲○○新台幣壹佰萬元。
訴訟費用由被告丁○○負擔一００分之四十，被告甲○○負擔一
００分之二十五，被告戊○○○負擔一００分之二十五，餘由原
告負擔。
    事實及理由
一、原告起訴主張：(一)坐落桃園縣中壢市○○段公坡小段95之13
    地號、地目田、面積3773平方公尺之土地（下稱系爭土地）
    ，為兩造所共有，原告之應有部分為106/10000 ，被告戊○○○之應有部分為2394/10000、被告丁○○之應有部分為1/
    2 ，被告甲○○之應有部分為1/4 。(二)依民法第823 條規定
    ，各共有人得隨時請求分割共有物，而兩造又無不能分割或
    契約訂有不分割之期限，為期兩造各能利用土地，爰請求准
    予分割。(三)系爭土地如依桃園縣中壢地政事務所民國94年8
    月10日收件之分割方案A 方案圖（下稱A 方案）所示，編號
    A 部分土地現由被告丁○○建屋使用，編號B 部分則供農地
    使用，且原告與被告戊○○○、被告甲○○為直系親屬，分
    割後仍願保持共有，故建議依A 方案所示，編號A 部分分歸
    被告丁○○取得，編號B 部分分歸原告與被告戊○○○、被
    告甲○○共同取得，並按其應有部分比例繼續保持共有。另
    依中華徵信不動產估價師聯合事務所於94年9 月6 日所為之
    鑑定報告（下稱鑑定報告），分割後編號A 部分與編號B 部
    分於18米計畫道路開通前之價差為新台幣（下同）2,282,66
    6 元，原告可以不向被告丁○○請求補償。(四)系爭土地並無
    分管協議，而18米計畫道路是否開通乃屬不確定之期待利益
    ，不應列入考量。(五)如依被告丁○○之主張依桃園縣中壢地
    政事務所94年5 月18日收件之分割方案B 方案圖（下稱B 方
    案）所示予以分割，則被告丁○○取得編號A 與編號B 部分
    之土地面臨馬路之寬度將大於原告與被告戊○○○、被告甲○○所共同取得之編號C 部分土地甚多等語。(六)並聲明：請
    求系爭土地依A 方案所示予以分割。如有價差，願以金錢補
    償之。
三、被告戊○○○、被告甲○○則以：渠等同意依A 方案分割。
    被告丁○○則以：(一)系爭土地，於重測前係屬桃園縣中壢市
    ○○段興南小段64地號，重測後變更為桃園縣中壢市○○段
    公坡小段95地號，75年5 月7 日因「高速公路中壢及內壢交
    流道附近特定計劃」之都市計畫而分割為中壢市○○段公坡
    小段95地號（屬都市計畫內－農業區）及系爭土地（屬都市
    計畫內－住宅區），若依A 方案所示予以分割，分割後編號
    A 部分土地並未直接面臨公路（系爭土地東側與桃園縣中壢
    市○○路間係尚有國有土地即中壢市○○段公坡小段94之3
    、93之5 及93之8 地號），而編號B 部分卻緊鄰18米計畫道
    路，致編號B 部分土地之經濟價值顯較編號A 部分土地之價
    值為高，極不公平，故系爭土地若依A 方案予以分割，則因
    分割共同取得編號B 部分之原告與被告戊○○○、被告甲○○應按鑑定報告中以18米計畫道路開通後所評估之土地價差
    3,423,994 元補償被告丁○○。(二)系爭土地於59年間即就附
    圖一所示就橘色與綠色部分訂有分割分管協議，故被告丁○○於73年10月間即在橘色部分之土地上興建門牌號碼為桃園
    縣中壢市○○路661 巷2 號之鋼筋混凝土造農舍及門牌號碼
    為桃園縣中壢市○○路○ 段665 號之鋼鐵造房屋，若系爭土
    地依B 方案予以分割，即編號A 、B 部分分歸被告丁○○取
    有，編號C 部分分歸原告與被告戊○○○、被告甲○○共取
    得，並按其應有部分比例繼續保持共有，則兩造分割取得之
    土地均有面臨18米計畫道路，較為公平、合理，且被告丁○○除願依鑑定報告中以18米計畫道路開通後所評估之土地價
    差797,545 元補償予原告與被告戊○○○、被告甲○○外，
    並願將補償金額提高至1,000,000 元等語，資為抗辯。(三)並
    為答辯聲明：請求系爭土地依B 方案所示予以分割。
四、原告起訴主張：系爭土地為兩造所共有，原告之應有部分為
    106/10000 ，被告戊○○○之應有部分為2394 /10000 、被
    告丁○○之應有部分為1/2 ，被告甲○○之應有部分為1/4
    ，業據其提出土地登記謄本為證，復為被告所不爭執，是原
    告此部分主張之事實，應堪採信。
五、按各共有人得隨時請求分割共有物。但因物之使用目的不能
    分割或契約定有不分割之期限者，不在此限；又共有物之分
    割，依共有人協議之方法行之；分割之方法不能協議決定者
    ，法院得因任何共有人之聲請命為以原物分配於各共有人。
    民法第823 條第1 項、第824 條第1 項、第2 項第1 款分別
    定有明文。又按當事人主張事實，須負舉證責任，倘所提出
    之證據，不足為其主張事實之證明，自不能認其主張之事實
    為真。經查，系爭土地兩造並無不能分割之協議，亦無因物
    之使用目的，致不能分割之情形，惟兩造無法達成分割協議
    等情，為兩造所不爭執，被告丁○○雖提出附圖一辯稱兩造
    間就系爭土地曾訂有分割分管協議，然為原告所否認，揆諸
    附圖一並無兩造之簽名，尚難據此即認兩造間訂有分割分管
    之協議，此外，被告丁○○復未能提出其他有利證據以證明
    兩造間確實訂有分割分管協議，是被告丁○○所辯，尚不足
    採，另參以兩造主張之分割方案既有不同，就分割之方法顯
    難為一致之協議。從而，原告請求將系爭土地為原物分割之
    判決，洵屬有據，應予准許。
六、至分割方案，本院斟酌前開土地共有人之意願、土地為田地
    之性質，暨其整體之利用價值，並兼顧使用現狀及分配價值
    平等均衡原則，以如次理由，採認依附圖桃園縣中壢地政事
    務所94年8 月10日收件之分割方案B 方案圖所示為分割，最
    為公平允洽：
    (一)系爭土地面臨新生路與南園二路交會處附近，鄰環北路等
      主要道路，為75年5 月7 日高速公路中壢及內壢交流道附
      近特定區計畫，土地使用分區為住宅區，呈南北走向，北
      側寬度約為南側寬度的一半，地形約略呈梯形，正面臨路
      寬度約95公尺，最大深度約55公尺，東側有一20米寬之新
      生路可供通行，惟系爭土地與該20米寬之新生路尚有國有
      之94-3、93-5、93-8地號田地，致東側之20米寬之新生路
      須經由國有之94-3、93-5、93-8地號田地始得利用。另南
      側則面臨一18米計畫道路為南園二路之延伸乙節，業據被
      告丁○○提出桃園縣政府都市計畫土地使用分區（或公共
      設施用地）證明書乙紙在卷可稽，並經本院依職權向桃園
      縣中壢市公所函查結果據該所回覆稱：該18米計畫道路係
      屬南園二路二期工程，由新生路中壢往高鐵青埔40米道路
      ，道路上有173 公尺，18米計畫道路尚未完工，由18米計
      畫道路終點至40米道路農業區，桃園縣中壢市公所已向桃
      園縣政府申請都市計畫通盤檢討變更為18米道路用地，將
      俟內政部都市計畫通盤檢討通過公後編列預算辦理開闢，
      並有該所94年12月12日中市工字第0940065039號函在卷可
      按。
    (二)系爭土地自北至南依序建有鋼架造1 層樓建物、鋼筋混凝
      土造3 層樓農舍，均為被告丁○○所興建使用，其餘為空
      地及菜圃，業經本院於94年6 月10日履勘現場，另囑託桃
      園縣中壢地政事務所派員測量，製有勘驗筆錄、現場圖、
      複丈成果圖在卷可稽，因系爭土地上鋼筋混凝土造農舍為
      一3 層樓建築，另鋼鐵造房屋復係於85年間始興建，業據
      被告丁○○提出桃園縣政府建設局使用執照、桃園縣稅捐
      稽徵處中壢分處現值核定通知書為證，若均予保存，對於
      系爭土地分割後之整體利用並不生影響，故以保存上開建
      物為前提。
    (三)各共有人應有部分之大小與共有人之意願；
    (四)系爭土地面積頗大，達3773平方公尺，對於道路之利用，
      若未妥善規劃，將使土地利用價值明顯減少，在考量利用
      現有20米寬之新生路及計畫開闢之18米道路後，系爭土地
      如採B 方案予以分割，被告丁○○分得之土地分在兩處，
      雖不利於土地之利用，然其兩造所分得土地均得經由國有
      田地利用20米寬之新生路及直接利用計畫開闢之18米道路
      ；若採A 方案予以分割，被告丁○○分得之土地雖分在一
      處，乍看似較合乎經濟利益，但將使得被告丁○○分得之
      土地僅能利用須經由國有田地始得利用之20米寬之新生路
      ，對於計畫開闢之由新生路中壢往高鐵青埔之18米道路，
      將無法加以利用，兩者相較，自應以B 方案予以分割較為
      佳。原告及被告戊○○○、被告甲○○雖希望能採用A 方
      案分割，因該方案將使被告丁○○無法利用計畫開闢之由
      新生路中壢往高鐵青埔之18米道路有失公平，爰不予採酌
      。
七、末按法院裁判分割共有物，除應斟酌各共有人之利害關係，
    及共有物之性質外，尚應斟酌共有物之價格，倘共有人中有
    不按其應有部分受分配，或所受分配之不動產，其價格不相
    當時，法院非不得命以金錢補償之。（最高法院57年度台上
    字第2117號判例意旨可資參照）。查系爭土地之區域內有規
    畫中正機場聯外捷運系統B8轉運站等重大公共建設計畫，若
    依計畫完成開發興建，對系爭土地市場將有相當大之助益，
    本院囑託中華徵信不動產估價師聯合事務所予以調查評估系
    爭土地於18米計畫道路開通後，兩造分割取得土地之總價，
    據該所採用預期開發法以評估，再依旁街加算法核算，系爭
    土地依B 方案分割之結果，被告丁○○所取得編號A 部分土
    地之價值每坪單價約65,000元、編號B 部分土地之價值每坪
    單價約82,000元，而原告與被告戊○○○、莊被告垂珠共同
    取得之編號C 部分土地之價值每坪單價約68,000元，故被告
    丁○○分割取得土地之總價值計為39,602,850元（65,000×
    423.0463坪＋82,000×147.62坪），而原告與被告戊○○○
    、被告甲○○分割共同取得土地之總價值則計為38,805,305
    元（68,000×570.6663坪），自應由被告丁○○補償原告與
    被告戊○○○、被告甲○○797,545 元（39,602,850－38,8
    05,305），有中華徵信不動產估價師聯合事所94年9 月6 日
    提出之不動產時值鑑價報告在卷可按，而被告丁○○又自陳
    願將補償金提高至1,000,000 元，應無不符，故本件應命被
    告丁○○提出1,000,000 元補償原告與被告戊○○○、被告
    甲○○。
七、綜上所述，系爭土地依附圖即桃園縣中壢地政事務所94年8
    月10日收件之分割方案B 方案圖所示之分割方法，併為金錢
    補償，確較為公平合理，亦合於社會經濟效用與成本，爰判
    決如主文所示。兩造其餘攻擊防禦方法，與判決結果無影響
    ，爰不予以一一論列。又本件係因分割共有物而涉訟，被告
    之行為可認按當時之訴訟程度為伸張或防禦權利所必要，故
    由勝訴之原告亦負擔一部訴訟費用，併此敘明。
八、結論：原告之訴為有理由，依民事訴訟法第78條、第81條第
    2款，判決如主文。
中    華    民    國    95    年    2     月    22    日
                  民事第一庭    法  官  林淑鳳
以上正本係照原本作成。
如對本判決上訴，須於判決送達後20日內向本院提出上訴狀。
中    華    民    國    95    年    2     月    10    日
                            書記官  黃楓茹


司法院資訊處製作；財團法人民間司法改革基金會備份。
